臺灣臺中地方法院刑事判決　　　　　　 100年度易字第1306號
公　訴　人　臺灣臺中地方法院檢察署檢察官
被　　　告　賴宏裕
選任辯護人　黃錦郎律師
上列被告因竊佔案件，經檢察官提起公訴（99年度偵字第8078號
），本院判決如下：
    主    文
賴宏裕無罪。
    理    由
一、公訴意旨略以：被告賴宏裕與賴宏彰（另簽分偵辦）係兄弟
    。緣賴宏彰曾於民國88、89年間，受雇於不知情之林進來，
    為渠販售坐落臺中市○○路○段2號之建物（即精誠華廈公寓
    大樓），嗣因921大地震，即未再銷售。因賴宏彰未將上開
    建物鑰匙交還林進來，且見其胞弟即被告賴宏裕無處可住，
    乃與被告賴宏裕共同意圖為被告賴宏裕之不法利益，基於竊
    佔之犯意聯絡，未經上開建物之區分所有權人之同意，將上
    開建物之鑰匙交與被告賴宏裕，由被告賴宏裕自97年6月間
    某日起至98年3月22日入監服刑止，持上開建物之鑰匙進入
    上開建物1樓騎樓之夾層屋內居住，並使用該夾層屋內所配
    置之水、電設施。被告賴宏裕另基於竊佔之犯意，自其98年
    7月22日服刑期滿出監後，亦未經上開建物之區分所有權人
    之同意，以相同方式進入該建物，並以居住上開建物1樓騎
    樓之夾層屋，使用該夾層屋內之所配置之水、電設施等方式
    竊佔之，共竊佔36平方公尺。迨於98年9月16日，經上開大
    樓之管理委員會主任委員黃楨楓報警，而為警查獲。因認被
    告賴宏裕涉犯刑法第320條第2項之竊佔罪。
二、按犯罪事實應依證據認定之，無證據不得認定犯罪事實；不
    能證明被告犯罪者，應諭知無罪之判決，刑事訴訟法第154
    條第2項、第301條第1項分別定有明文。又認定不利於被告
    之事實，須依積極證據，苟積極證據不足為不利於被告事實
    之認定時，即應為有利於被告之認定，更不必有何有利之證
    據；認定犯罪事實所憑之證據，雖不以直接證據為限，間接
    證據亦包括在內，然而無論直接或間接證據，其為訴訟上之
    證明，須於通常一般之人均不致有所懷疑，而得確信為真實
    之程度者，始得據為有罪之認定，若其關於被告是否犯罪之
    證明未能達此程度，而有合理性懷疑之存在，致使無從形成
    有罪之確信，根據「罪證有疑，利於被告」之證據法則，即
    不得遽為不利於被告之認定。再事實之認定，應憑證據，如
    未能發現相當證據，或證據不足以證明，自不能以推測或擬
    制之方法，以為裁判之基礎。又刑事訴訟法第161條第1規定
    ：檢察官就被告犯罪事實，應負舉證責任，並指出證明之方
    法。因此，檢察官對於起訴之犯罪事實，應負提出證據及說
    服之實質舉證責任。倘其所提出之證據，不足為被告有罪之
    積極證明，或其指出證明之方法，無從說服法院以形成被告
    有罪之心證，基於無罪推定之原則，自應為被告無罪判決之
    諭知（最高法院分別著有30年上字第816號、76年臺上字第
    4986號、40年臺上字第86號、92臺上字128號判例可資參照
    ）。復按告訴人之告訴，係以使被告受刑事訴追為目的，是
    其陳述是否與事實相符，仍應調查其他證據以資審認。告訴
    人之陳述如無瑕疵，且就其他方面調查又與事實相符，固足
    採為科刑之基礎，倘其陳述尚有瑕疵，則在未究明前，自不
    得遽採為論罪科刑之根據；而所謂無瑕疵，係指被害人所為
    不利被告之陳述，與社會上之一般生活經驗或卷附其他客觀
    事證並無矛盾而言，至所謂就其他方面調查認與事實相符，
    非僅以所援用之旁證足以證明被害結果為已足，尤須綜合一
    切積極佐證，除認定被告確為加害人之外，在推理上無從另
    為其他合理原因之假設而言（最高法院52年臺上字第1300號
    判例、92年度臺上字第5580號判決意旨參照）。
三、按被告以外之人（包括證人、鑑定人、告訴人、被害人及共
    同被告等）於審判外之陳述雖不符刑事訴訟法第159條之1至
    之4等4條之規定，而經當事人於審判程式同意作為證據，法
    院審酌該言詞陳述或書面陳述作成時之情況，認為適當者，
    亦得為證據；當事人、代理人或辯護人於法院調查證據時，
    知有刑事訴訟法第159條第1項不得為證據之情形，而未於言
    詞辯論終結前聲明異議者，視為有前項之同意，同法第159
    條之5定有明文。立法意旨在於傳聞證據未經當事人之反對
    詰問予以核實，原則上先予排除。惟若當事人已放棄反對詰
    問權，於審判程式中表明同意該等傳聞證據可作為證據；或
    於言詞辯論終結前未聲明異議，基於尊重當事人對傳聞證據
    之處分權，及證據資料愈豐富，愈有助於真實發見之理念，
    且強化言詞辯論主義，使訴訟程式得以順暢進行，上開傳聞
    證據亦均具有證據能力。查公訴人、被告賴宏裕及其選任辯
    護人於本院準備程序及審理時均未爭執下列所引用之各項證
    據方法之證據能力，且本院審酌該等言詞陳述及書面陳述作
    成時之情況，並無違法不當或瑕疵不宜作為證據之情事，與
    本案待證事實間復具有相當之關聯性，以之作為證據應屬適
    當，依刑事訴訟法第159條之5規定，自有證據能力，合先敘
    明。
四、本件檢察官起訴意旨認被告涉犯上開竊佔罪罪嫌，無非係以
    告訴人之指訴及卷附之之精誠華廈大樓建築平面圖影本、夾
    層平面圖影本、建物測量成果圖公共用電明細表、公共用水
    明細表、履勘照片等資為主要論據。訊據被告固承認其於97
    年6月間某日起至98年3月22日入監服刑止，有在上址夾層屋
    居住，使用水電並未繳費等事實，惟堅詞否認涉有上開犯行
    ，辯稱：當時是伊哥哥賴宏彰拿該處鑰匙給伊，告訴他該夾
    層屋是林董的，如果沒地方住，可以到那裡住，但要繳管理
    費跟水電費，伊並不知道該夾層屋是屬於全體住戶所有，不
    是林進來所有，主觀上並沒有竊佔的故意。伊住進去後，因
    沒有管委會，也沒有人向伊收費，伊也不知要繳費給何人，
    才沒繳費，並沒有竊盜之意思。且伊於98年7月22日出監後
    ，只是過去拿衣服，並沒有在該處居住等語。
五、經查：
(一)、本案告訴人黃楨楓雖指訴被告有竊佔系爭夾層屋之行為，惟
    告訴人對於被告究於何時竊佔該處，其所述時間與證人張朝
    安所述並非一致，則如何認定被告進住之時間點，已有可疑
    。次查，證人黃楨楓於本院審理時到庭具結證稱：該處管委
    會於96年8月申請，96年9月10日區公所發之核准，管委會成
    立之前，12樓之1住戶最早購買，所以自任為管理人，由渠
    逐戶去收管理費。前任主委陳秀美認為被告不好惹，不敢要
    求被告遷讓，不敢叫被告繳管理費等語（見本院卷第71頁）
    ，據上可知，在告訴人黃楨楓提出本案告訴前，該處住戶並
    無人告知被告係無權居住在該處，無人要求被告遷讓，亦無
    人出面要求被告繳管理費、水電費甚明，衡情，該處住戶茍
    認為被告係竊佔，縱不敢親自出面處理，為何不報警處理即
    可？是否該處住戶對於系爭夾層屋之所有權人究竟屬誰亦有
    存疑，因而遲未採取行動？
(二)、系爭上開建物於細部工程尚未建造完成時，由案外人林安孟
    透過法拍程序取得後，與林進來合夥，並由林進來負責興建
    未完成之工程、保固、銷售及交屋，後來林安孟、林進來2
    人共同出資增建上開夾層屋，做為銷售房子之辦公室，上開
    建物，嗣由林進來取得五十八分之十，林安孟取得五八之四
    十八利潤乙情，業據證人林進來於偵查中及本院審理時到庭
    具結證述綦詳（見本院卷第67頁反面），並有合夥契約書附
    卷可稽（見偵查卷第14頁），是系爭夾層屋應屬違章建築，
    且林安孟、林進來為原始建造人甚明。
(三)、按刑法第320條第2項之竊佔罪，必須行為人基於竊佔之犯意
    ，意圖為自己或第三人不法之利益，而竊佔他人之不動產，
    即須將他人不動產，意圖不法利益，私擅佔據歸於自己或第
    三人支配之下，而侵害他人支配權者，始克相當，若行為人
    無此種意圖及犯意，縱有客觀之竊佔行為，亦因欠缺主觀因
    素而不構成該罪（最高法院30年上字第816號判例及80年度
    臺非字第239號判決參照）。被告雖有上開占有之客觀事實
    ，為其自承在卷，惟其是否構成本罪，仍應審究被告主觀上
    是否有竊佔之故意。查：
１、被告所辯當時是賴宏彰拿該處鑰匙給伊，告訴他可以去住該
    處，但要繳納管理費、水電費，伊無竊佔或竊盜犯意等情，
    核與證人賴宏彰於偵查中具結證稱：之前伊幫林進來售屋，
    林進來交給伊鑰匙，後來伊交付該處鑰匙予被告，告訴被告
    如果去住那裡要繳管理費、水電費等語（見偵查卷第5、18
    頁），及本院審理時到庭具結證述：「（問：精誠華廈公寓
    大樓夾層的鑰匙是林進來交給你的？）是，是林進來在88年
    間921地震之前交給我的，因為那時候林進來找我幫他販售
    這棟大樓的房屋，這個夾層他是要用來作銷售中心，但那裡
    面有很多家具不夠，我有自己去買了一些」、「（問：林進
    來當時交鑰匙給你的時候有同意你自由出入那裡、使用該處
    ？）當然，所以他才會把鑰匙拿給我」、「（問：921地震
    後是否你就沒有幫林進來販售房子了？）沒有了，因為那時
    候地震的關係，房子不好賣，我就沒有幫他賣，我就轉行作
    其他事業了」、「（問：那時候為何沒有把鑰匙還給林進來
    ？）因為我裡面還有很多我的家具，我沒有地方放」、「（
    問：林進來有無跟你索取鑰匙？）九二一地震我轉行後，我
    就沒有主動跟他聯絡，我忙他可能也忙，他可能也就忘了這
    件事，也沒有找我要索取鑰匙」、「（問：你大概何時把這
    鑰匙轉交給賴宏裕？）差不多97年6月，是夏天，所以應該
    是差不多是6月，因為我入監服刑到97年1月出監」、「（問
    ：你交鑰匙給賴宏裕時，你如何告訴賴宏裕？）我跟他說這
    房子是我朋友林進來蓋的，所有的材料、水電包括水電的申
    請也是林進來，當初我有跟賴宏裕說你若要住的話，你要去
    繳水電費及管理費，我有再三叮嚀他，不能白用水電、管理
    費，因為那個錢也不多，我們不能賴帳，而且那個水電也是
    在九二一之前就接好的」、「（問：你有無告訴賴宏裕這房
    子你們沒有權利住在那邊？）我的認知我們是可以光明正大
    的住在那邊，我認知那夾層是屬於林進來所有的，因為是他
    蓋的。這棟大樓原來是林進來的合夥人林安孟法拍標來的，
    當時標來的時候並沒有蓋夾層屋，後來為了賣房子，林進來
    才加蓋夾層屋作為銷售中心，後來這夾層屋也沒有賣出去，
    也沒有保存登記，所以我認定這夾層屋不是屬於全體住戶所
    有，而是屬於林進來所有，我不認為這夾層是屬於公設。從
    頭到尾都是林進來蓋好叫我進去住的，而且我們在那邊銷售
    的時候，也還沒有成立管委會，水電也還是林進來的名字，
    也是林進來在繳費」、「（問：被告後來有無繳納管理費、
    水電費？）我有問過賴宏裕，他說沒有收到單據，而且那時
    候管委會也沒有成立，他說他也有問過住戶水電費要去哪裡
    繳，那裡也沒有管理員，賴宏裕不知道要去哪裡繳。我們現
    在也願意繳納水電、管理費，但是費用要合理」、「（問：
    九二一地震後你就沒有在那邊賣房子，直到你把鑰匙交給賴
    宏裕隔了七、八年，你如何知道這夾層屋林進來的合夥人沒
    有賣給別人或點交給大樓管理人？）因為當初林進來在賣這
    房子的時候，他跟另一合夥人林安孟有糾紛，我根據林進來
    當時跟我所說，這是違章，是要作為銷售用的，他不可能移
    交給管委會，他說這是他自己花錢蓋的，他有大概跟我這樣
    講過，他有跟我說以後有空再把它拆除」等語相符（見本院
    卷第31頁反面至33頁），足認被告所辯，尚非無稽，衡情，
    因賴宏彰有該處鑰匙，被告因而誤信其有權去該處居住，亦
    非顯悖離常情，是被告主觀上是否有竊佔意圖即非無疑。
２、又證人賴宏彰證稱當時是林進來給其鑰匙，其認為該夾層屋
    屬於林進來所有乙節，亦據證人林進來迭於警詢、偵查中證
    稱屬實，又於本院審理時到庭具結證稱：「台中市○○區○
    ○路2段2號精誠華廈1樓騎樓上方的夾層屋是何人所興建？
    ）這是林安孟在87年6月在法院標售得到2段2號整棟22戶全
    部，當時整個結構部分已經蓋好，但是裡面細部部分還沒有
    完成，地下室也都淹水，只有拿到建照，還沒有拿到使用執
    照，林安孟標下來後我再出資跟林安孟合夥，把整棟房子完
    成再出售。後來林安孟說要增加夾層屋來做辦公室，所以我
    們就出資加蓋完成夾層屋，就在那裡銷售房子，林安孟也有
    請台北的銷售人員在那邊住，我也請賴宏彰在那邊銷售房子
    ，我有同意賴宏彰在那邊使用夾層屋，也有交鑰匙給賴宏彰
    。那夾層屋是違建，所有權應該是屬於我才對，因為增建部
    分是我出資，或者是屬於我和林安孟共同所有權，增建部分
    應該是屬於原始所有人所有，不是屬於全體住戶所有，因為
    它沒有算在整棟裡面，增建部分另有單獨出入口，不用經過
    大樓，水電雖是用大樓供電，但有裝另一個獨立的分錶，可
    以看的出來使用的度數」、「（問：當時為何要把那個夾層
    屋的水電去接用公共的水電？）因為當時夾層屋沒有保存登
    記、沒有所有權狀，所以不能單獨聲請另一個水電，所以才
    用公用電再做一個分錶」、「（問：在你使用當時水電費要
    怎麼繳？）當時公共設施的水電部分是用我名義聲請，所以
    全部都是我在繳，我繳了好幾年，不過資料應該沒有留下來
    了」、「（問：後來你們對這夾層屋如何處理？有無約定要
    如何處理？）那時候沒有注意去處理這件事情，夾層屋就留
    在那邊，我也忘記夾層屋的存在，後來就留到現在，我和林
    安孟都沒有要交給全體住戶使用的意思，也沒有賣掉，我認
    為那夾層屋應該都還是我的，裡面也都還有林安孟的辦公桌
    椅及我的一些裝飾品」、「（問：後來精誠華廈有沒有人代
    表全體住戶或管委會來要求你要點交這夾層屋？）沒有，後
    來都沒有」、「（問：賴宏彰既然保管這個鑰匙，那他有沒
    有權利再使用這夾層屋？）我有同意他使用」、「（問：你
    後來有無通知賴宏彰請他交還鑰匙，並且遷出這個夾層屋？
    ）我沒有再跟賴宏彰接觸交還鑰匙的事情，之前我有跟他說
    賴宏彰使用沒關係，但是將來房子我們要用的時候，他要交
    還給我們，但那時並沒有跟他說確定什麼時候還我們」、「
    （問：你當時交鑰匙給賴宏彰時，有無跟他說夾層屋的所有
    權人是誰？）我那時有跟他說這個夾層屋是我和林安孟興建
    的，所有權是我和林安孟所有」、「（問：你有無跟賴宏彰
    說將來這棟房子賣出去後，這夾層屋會屬於誰？）沒有講，
    那時房子還沒有賣出去，所以還沒有預期到將來會怎樣，就
    沒有講到這個問題」、「（問：你確定你有跟賴宏彰講到這
    夾層屋是你出資蓋的？）有」等語明確（見本院卷第67頁反
    面至第69頁），據上可知，證人林進來迄至今日，其主觀上
    猶認為其為系爭夾層屋之原始建造人，該夾層屋仍為其所有
    甚明，姑不論證人林進來此一主觀上之認定，是否與現行法
    令規範相符，其在法律上是否果真擁有系爭夾層屋所有權之
    爭議，惟依其證述內容，足堪認定其確實傳遞「該夾層屋為
    其出資建造，為其所有」之訊息予證人賴宏彰，證人賴宏彰
    因而相信林進來確為所有權人，而轉將該處鑰匙交付予被告
    ，被告僅有國中畢業之學歷（見警卷第1頁被告警詢筆錄教
    育程度欄），對相關法律規範未及細究，因而誤信其有權居
    住系爭夾層屋，亦非不可能，準此，被告主觀上既誤認係林
    進來同意給賴宏彰使用，而賴宏彰又同意給其使用，而誤信
    其有合法使用權源，則其居住在該夾層屋，自欠缺竊佔他人
    不動產以獲取不法利益之意圖。繼而，被告在上開夾層屋居
    住，主觀上既難認定有竊佔意圖，而該處水電設施又係證人
    林進來原來建造時即設定完成，並非被告居住後另行設立，
    亦難逕認被告主觀上使用該處水電有何竊盜故意。縱被告嗣
    未繳納管理費、水電費屬實，惟此部分仍屬民事糾葛，應循
    民事途徑解決，尚與刑法上之竊佔、竊盜水電行為有間，尚
    無從遽認其有竊佔該夾層屋、竊盜水電之不法意圖。
六、綜上所述，本件被告雖有居住系爭夾層屋之行為，然如上所
    述，其主觀上可能係誤信其有合法居住權源所致，尚難逕認
    其主觀上確實存有竊佔之犯意。縱其未繳納管理費、水電費
    ，苟其主觀上無竊佔、竊盜水電之意圖，只應論以民事糾葛
    ，尚難逕以刑法相繩。本件公訴人所提證據及指出證明之方
    法，尚不足使本院產生無合理懷疑之確信心證，公訴人所指
    之犯罪事實即屬不能證明。此外，本院復查無其他積極證據
    ，足資認定被告確有公訴人所指上開犯行，揆諸前揭規定及
    說明，自應為無罪之諭知。
據上論斷，應依刑事訴訟法第301條第1項前段，判決如主文。
本案經檢察官黃勝裕到庭執行職務。
中    華    民    國   100    年    10    月    28    日
                  刑事第十三庭  法  官  蔡美華
以上正本證明與原本無異。
如不服本判決應於收受判決後10日內向本院提出上訴書狀，並應
敘述具體理由；其未敘述上訴理由者，應於上訴期間屆滿後20日
內向本院補提理由書（均須按他造當事人之人數附繕本）「切勿
逕送上級法院」。
                                書記官  謝惠雯
中    華    民    國   100    年    10    月    28    日